ACORDAO-COMPLETO-2508237

ACÓRDÃO 18217/2021 ATA 38/2021 - PRIMEIRA CÂMARA

VISTOS, relatados e discutidos estes autos, que tratam de ato de alteração de aposentadoria emitido pelo Senado Federal em favor do sr. Pierre Rocha,
ACORDAM os Ministros do Tribunal de Contas da União, reunidos em sessão da Primeira Câmara, diante das razões expostas pelo Relator, com fundamento no art. 71, inciso III, da Constituição Federal e nos arts. 1º, inciso V, 39, inciso II, e 45 da Lei 8.443/1992, em:
9.1. considerar ilegal o ato concessão de aposentadoria do sr. Pierre Rocha e a ele negar registro;
9.2. dispensar o ressarcimento das quantias indevidamente recebidas, em boa-fé, pelo interessado, consoante o Enunciado 106 da Súmula de Jurisprudência deste Tribunal;
9.3. determinar ao Senado Federal que:
9.3.1. dê ciência ao interessado desta deliberação no prazo de quinze dias e faça juntar a estes autos o comprovante de notificação nos quinze dias subsequentes;
9.3.2. suspenda, no prazo de quinze dias, os pagamentos decorrentes do ato impugnado, sob pena de responsabilidade solidária da autoridade administrativa omissa, consoante disposto nos arts. 71, inciso IX, da Constituição Federal e 262 do Regimento Interno desta Corte;
9.3.3. adote as providências cabíveis para corrigir os "quintos" incorporados à remuneração do interessado, com a exclusão dos reajustes que não decorram de revisão geral de remuneração do funcionalismo federal, desde a edição da Lei 9.527/1997, para as parcelas até então incorporadas e convertidas em VPNI, ou desde a edição da Medida Provisória 2.225-45/2001, relativamente às atualizações concedidas sob esse fundamento legal;
9.3.4. corrija as parcelas incorporadas, que deverão corresponder a 5/5 de FC 4, permitida a constituição de parcela compensatória, a ser absorvida pelos reajustes concedidos ao órgão ou à categoria do servidor, com o valor excedente, desde que limitado às parcelas incorporadas de 8/4/1998 a 4//9/2001.

PESSOAL. APOSENTADORIA. EC 20/1998. LEI 9.624/1998. RE 638.115/CE.

Primeira Câmara

Senado Federal.

3. Interessados/Responsáveis:
3.1. Interessado: Pierre Rocha (XXX.807.911-XX).

13.1. Ministros presentes: Jorge Oliveira (na Presidência) e Benjamin Zymler (Relator).
13.2. Ministro-Substituto convocado: André Luís de Carvalho.
13.3. Ministro-Substituto presente: Weder de Oliveira.

BENJAMIN ZYMLER

Adoto como relatório a instrução a cargo da Secretaria de Fiscalização de Integridade de Atos e Pagamentos de Pessoal e de Benefícios Sociais (Sefip) , com a qual manifestou sua anuência o representante do Ministério Público junto ao Tribunal de Contas da União (MPTCU) :
"INTRODUÇÃO
Trata-se de ato de aposentadoria, submetido, para fins de registro, à apreciação do Tribunal de Contas da União (TCU) , de acordo com o art. 71, inciso III, da Constituição Federal.  O ato foi cadastrado e disponibilizado ao TCU por intermédio do Sistema e-Pessoal, na forma do art. 2º e 4º da Instrução Normativa TCU 78/2018.
O ato desse processo pertence às seguintes unidades:
Unidade emissora: Senado Federal.
Unidade cadastradora:  Senado Federal.
Subunidade cadastradora: Senado Federal.
EXAME TÉCNICO
Procedimentos aplicados
Os procedimentos para exame, apreciação e registro de atos de pessoal encontram-se estabelecidos na Instrução Normativa TCU 78/2018 e na Resolução TCU 206/2007. Essas normas dispõem que os atos de pessoal disponibilizados por meio do e-Pessoal devem ser submetidos previamente a críticas automatizadas, com base em parâmetros predefinidos.
As críticas das informações cadastradas na etapa de coleta do ato foram elaboradas e validadas levando-se em conta as peculiaridades de cada ato. Os itens verificados nessa etapa são inerentes a dados cadastrais, fundamentos legais, mapa de tempo, ficha financeira, assim como eventuais ocorrências de acumulação. Trata-se de verificações abrangentes, minuciosas e precisas e sem a necessidade de ação humana e, portanto, menos suscetível a falhas. As críticas aplicadas estão discriminadas no sistema, no Menu e-Pessoal, opção 'Crítica', que podem ser acessadas mediante concessão de perfil específico a servidores do TCU responsáveis pela análise.
Além das críticas automatizadas, há verificação humana adicional no caso de haver alertas do sistema ou informações não formatadas, como esclarecimentos do gestor ou do controle interno.  
As críticas também consideram os registros do Sistema Integrado de Administração de Recursos Humanos (Siape) . O Siape disponibiliza informações atualizadas sobre as parcelas que integram os proventos, diferentemente, portanto, do e-Pessoal, que informa as parcelas no momento do registro do ato. 
Essa confrontação com o Siape fornece uma visão atual e verdadeira da situação, o que permite descaracterizar irregularidades e inconsistências que, embora constantes do e-Pessoal, já foram corrigidas.
As verificações detectadas no ato encontram-se discriminadas na aba de pendências do ato no sistema e-Pessoal, bem como no espelho do ato contemplado por esta instrução.
Exame das Constatações
Ato: 71724/2018 - Inicial - Interessado: PIERRE ROCHA - CPF: XXX.807.911-XX
Parecer do Controle Interno: considerar o ato Ilegal. Justificativa:  Desde a aprovação e adoção do Parecer ADVOSF n° 253/1998, o Senado Federal tem adotado forma diferenciada de contagem de quintos/décimos (VPNI) , tendo como marco inicial da contagem a designação para a função de confiança de nível mais elevado, independente da primeira, situação divergente da estabelecida pela Lei n° 8.911/1994 e pela jurisprudência dos Acórdãos TCU nos 993/2013, 994/2013 e 8.249/2013, todos da 1ª Câmara, que determinam a contagem a partir da primeira designação em funções comissionadas. A incorporação de quintos/décimos (VPNI) deixou de observar a data-limite de 8/4/1998 (publicação da Lei n° 9.624/1998) , contrariando a jurisprudência emanada do RE n° 638.115/CE  STF e dos Acórdãos TCU nos 5.753/2016 - 1ª Câmara e 7.193/2017 ¿ 2ª Câmara.
Constatações e análises: 
1.1.1. Houve o registro de pelo menos uma rubrica com 'Denominação para análise pelo TCU = Vantagem de caráter pessoal (160 - VPNI (Função Comissionada) (Vantagem de caráter pessoal - Incorporação de quintos/décimos de função) - R$ 5.295,05) .
Justificativa do Gestor de Pessoal: Não há. Verificação efetuada no âmbito do TCU.
Análise do Controle Interno:  Não há. Verificação efetuada no âmbito do TCU.
Análise da Equipe Técnica: Ilegal
É ilegal a concessão da vantagem de quintos em razão do exercício de funções comissionadas após o advento da Lei 9.624/1998.
1.1.2. Houve o registro de pelo menos uma rubrica com 'Denominação para análise pelo TCU = Vantagem de caráter pessoal (64 - FC (Opção) (Vantagem de caráter pessoal - Incorporação de opção de função) - R$ 998,59) .
Justificativa do Gestor de Pessoal: Não há. Verificação efetuada no âmbito do TCU.
Análise do Controle Interno:  Não há. Verificação efetuada no âmbito do TCU.
Análise da Equipe Técnica: Ilegal
Concessão da vantagem de opção que trata o art. 2º da Lei 8.911/1994, o que proporcionou acréscimo aos proventos de aposentadoria em relação a última remuneração da atividade, assim como em virtude de não haver incidência de contribuição previdenciária na atividade, resultando em descumprimento do disposto no art. 40, caput e § 2º, da Constituição Federal, com redação dada pela Emenda Constitucional 20/1998.
O quadro resumo de ocorrências e, quando for o caso, o detalhamento da norma legal e da jurisprudência para as inconsistências acima elencadas encontra-se no anexo II dessa instrução. 
Encaminhamento do ato: 
Considerar ILEGAL e recusar registro  do ato de Aposentadoria de PIERRE ROCHA do quadro de pessoal do órgão/entidade Senado Federal, com base nos arts. 71, inciso III, da Constituição Federal, 1º, inciso V, e 39, inciso II, da Lei 8.443/1992 e 260, § 1º, do Regimento Interno. 
Com fulcro no art. 262, caput, do Regimento Interno deste Tribunal, determinar ao órgão/entidade Senado Federal que: 
dê ciência, no prazo de quinze dias, contados da notificação, do inteiro teor desta deliberação ao interessado, alertando-o de que o efeito suspensivo proveniente da interposição de eventuais recursos junto ao TCU não o exime da devolução dos valores percebidos indevidamente, caso o recurso não seja provido.
promova a exclusão, no prazo 15 (quinze) dias, contados a partir da ciência desta deliberação, sujeitando-se a autoridade administrativa omissa à responsabilidade solidária, da rubrica apontada em face de manifesta ilegalidade, uma vez que o seu pagamento não encontra respaldo na jurisprudência deste Tribunal.
promova, no prazo de 30 (trinta) dias, o destaque da (s) parcela (s) de quintos incorporada (s) com amparo em funções comissionadas exercidas entre 8/4/1998 a 4/9/2001 e transforme-a (s) em 'Parcela Compensatória' a ser absorvida por quaisquer reajustes futuros, consoante decidido pelo STF no RE 638.115/CE.
emita novo ato, livre da irregularidade ora apontada, em substituição  ao ato de Aposentadoria de PIERRE ROCHA, submetendo-o à nova apreciação por este Tribunal, na forma do artigo 260, caput, também do Regimento.
no prazo de trinta dias, contados da ciência da decisão, envie a este Tribunal documentos comprobatórios de que o interessado cujo ato foi impugnado está ciente do julgamento deste Tribunal.
dispense a devolução dos valores indevidamente recebidos de boa-fé até a data da ciência do órgão/entidade Senado Federal, do acórdão que vier a ser proferido, com base no Enunciado 106 da Súmula da Jurisprudência do TCU.
CONCLUSÃO
A abrangência e a profundidade das verificações levadas a efeito fundamentam convicção de que o ato 71724/2018 pode ser apreciado pela ilegalidade, em razão das irregularidades apontadas no item Exame das Constatações desta instrução, que representam afronta à legislação e à jurisprudência de referência.
O aludido ato deu entrada neste Tribunal há menos de cinco anos, não sendo aplicável, portanto, o procedimento de contraditório e ampla defesa determinado pelo Acórdão 587/2011-TCU-Plenário.
PROPOSTA DE ENCAMINHAMENTO
Ante o exposto, com fundamento no art. 71, inciso III, da Constituição Federal, no art. 1º, inciso V, e art. 39, incisos I e II, da Lei 8.443/1992, no art. 260 do Regimento Interno do Tribunal de Contas da União, propõe-se: 
Considerar ILEGAL e recusar registro  do ato de Aposentadoria de PIERRE ROCHA do quadro de pessoal do órgão/entidade Senado Federal, com base nos arts. 71, inciso III, da Constituição Federal, 1º, inciso V, e 39, inciso II, da Lei 8.443/1992 e 260, § 1º, do Regimento Interno.
Com fulcro no art. 262, caput, do Regimento Interno deste Tribunal, determinar ao órgão/entidade Senado Federal que: 
promova a exclusão, no prazo 15 (quinze) dias, contados a partir da ciência desta deliberação, sujeitando-se a autoridade administrativa omissa à responsabilidade solidária, da rubrica apontada em face de manifesta ilegalidade, uma vez que o seu pagamento não encontra respaldo na jurisprudência deste Tribunal.
no prazo de trinta dias, contados da ciência da decisão, envie a este Tribunal documentos comprobatórios de que o interessado cujo ato foi impugnado está ciente do julgamento deste Tribunal.
dê ciência, no prazo de quinze dias, contados da notificação, do inteiro teor desta deliberação ao interessado, alertando-o de que o efeito suspensivo proveniente da interposição de eventuais recursos junto ao TCU não o exime da devolução dos valores percebidos indevidamente, caso o recurso não seja provido.
dispense a devolução dos valores indevidamente recebidos de boa-fé até a data da ciência do órgão/entidade Senado Federal, do acórdão que vier a ser proferido, com base no Enunciado 106 da Súmula da Jurisprudência do TCU.
emita novo ato, livre da irregularidade ora apontada, em substituição  ao ato de Aposentadoria de PIERRE ROCHA, submetendo-o à nova apreciação por este Tribunal, na forma do artigo 260, caput, também do Regimento.
promova, no prazo de 30 (trinta) dias, o destaque da (s) parcela (s) de quintos incorporada (s) com amparo em funções comissionadas exercidas entre 8/4/1998 a 4/9/2001 e transforme-a (s) em 'Parcela Compensatória' a ser absorvida por quaisquer reajustes futuros, consoante decidido pelo STF no RE 638.115/CE."
É o relatório.

não há.

Procurador Marinus Eduardo De Vries Marsico.

PESSOAL. APOSENTADORIA. PAGAMENTO DE VANTAGEM ATINENTE AO EXERCÍCIO DE FUNÇÃO DE CONFIANÇA. EC 20/1998. IMPOSSIBILIDADE. INCORPORAÇÃO DE "QUINTOS" POSTERIORMENTE À PUBLICAÇÃO DA LEI 9.624/1998. ATUALIZAÇÃO INDEVIDA DA VPNI, EM VIOLAÇÃO AO ART. 15 DA LEI 9.527/1997 E AO ART. 62-A DA LEI 8.112/1990. RE 638.115/CE. CONSIDERAÇÕES. ILEGALIDADE. NEGATIVA DE REGISTRO. ENUNCIADO 106. DETERMINAÇÕES.

APOSENTADORIA (APOS)

Secretaria de Fiscalização de Integridade de Atos e Pagamentos de Pessoal e de Benefícios Sociais (Sefip).

Trata-se de aposentadoria do servidor do Senado Federal Pierre Rocha, com vigência em   12/9/2018 e fundamento no art. 3º da EC 47/2005.
2. Foram apontadas duas irregularidades na concessão que ora se examina: no deferimento de "quintos" (sem observância da ordem cronológica do exercício das funções) e na inclusão da rubrica "opção" (pagamento parcial da retribuição pelo exercício de cargo em comissão/função de confiança) .
3. De fato, no que concerne à chamada "opção", em setembro de 2018, quando emitido o título de aposentação em análise, já se encontrava em vigor a regra fixada no art. 40, § 2º, da Carta Constitucional, na redação dada pela Emenda Constitucional 20/1998, a saber (destaques acrescentados) :
"Art. 40 - Aos servidores titulares de cargos efetivos da União, dos Estados, do Distrito Federal e dos Municípios, incluídas suas autarquias e fundações, é assegurado regime de previdência de caráter contributivo, observados critérios que preservem o equilíbrio financeiro e atuarial e o disposto neste artigo.
............................................................................................................................................
§ 2º Os proventos de aposentadoria e as pensões, por ocasião de sua concessão, não poderão exceder a remuneração do respectivo servidor, no cargo efetivo em que se deu a aposentadoria ou que serviu de referência para a concessão da pensão."
4. Ora, a inclusão da "opção" no benefício - parcela sobre a qual não incide contribuição previdenciária, diga-se de passagem - eleva os proventos do ex-servidor a um patamar superior ao da remuneração a que faria jus na atividade, pelo exercício de seu cargo efetivo, hipótese expressamente vedada pelo comando constitucional.
5. Essa mesma questão, a propósito, motivou no âmbito desta Corte a prolação do Acórdão 1599/2019-TCU-Plenário, oportunidade em que o Tribunal houve por bem (item 9.4) :
"firmar entendimento de que é vedado o pagamento das vantagens oriundas do art. 193 da Lei 8.112/1990, inclusive o pagamento parcial da remuneração do cargo em comissão ('opção') , aos servidores que implementaram os requisitos de aposentadoria após 16/12/1998, data de publicação da Emenda Constitucional 20, que limitou o valor dos proventos à remuneração do cargo efetivo no qual se deu a aposentadoria".
6. Além disso, é de se ver que: 
- o direito à "opção" na aposentadoria foi derrogado ainda em 1995, antes, portanto, de o sr. Pierre Rocha implementar os requisitos para a inativação (o que só veio a ocorrer em 2018) , circunstância que, de per si, torna ilícita sua inclusão nos proventos do interessado; 
- em janeiro de 1995, quando extinta a "opção", o inativo contava apenas três anos de exercício de função comissionada, não tendo preenchido, portanto, o requisito temporal estabelecido no art. 193 da Lei 8.112/1990 (exercício de FC por cinco anos consecutivos ou dez interpolados) ;
- o pagamento cumulativo de "opção" e "quintos", como se verifica na espécie, era expressamente vedado pelo § 2º do art. 193 da Lei 8.112/1990, uma vez que ambas as vantagens decorrem do mesmo fato gerador, a saber, o exercício pretérito de cargo/função de confiança. 
7. Esses pontos, não é demais salientar, já estão sedimentados na jurisprudência do Supremo Tribunal Federal (STF) , como se depreende da decisão proferida pelo Ministro Roberto Barroso no MS 33.508/DF, julgado em 19/3/2018 (grifos acrescidos) :
"11. Em relação ao mérito propriamente dito, em exame mais aprofundado do feito, entendo que a decisão liminar deve ser revista. Em uma cognição exauriente sobre o mérito, não vislumbrei o direito líquido e certo alegado pela impetrante, pressuposto necessário para a concessão da ordem. Com efeito, a impetrante não demonstrou de forma plena a existência do direito à percepção de sua aposentadoria nos termos apontados na petição inicial, assim como não demonstrou ato ilegal ou abusivo do Tribunal de Contas da União - TCU. Tal conclusão decorre, como se verá, da correta análise da questão principal do feito, que está na aplicação temporal do art. 193 da Lei nº 8.112/1990 ao caso concreto. 
12. A incorporação da gratificação do cargo em comissão ou função comissionada aos proventos dos servidores inativos era admitida pelo art. 193 da Lei nº 8.112/1990, nos seguintes termos: 
'Art. 193. O servidor que tiver exercido função de direção, chefia, assessoramento, assistência ou cargo em comissão, por período de 5 (cinco) anos consecutivos, ou 10 (dez) anos interpolados, poderá aposentar-se com a gratificação da função ou remuneração do cargo em comissão, de maior valor, desde que exercido por um período mínimo de 2 (dois) anos.
§ 1° Quando o exercício da função ou cargo em comissão de maior valor não corresponder ao período de 2 (dois) anos, será incorporada a gratificação ou remuneração da função ou cargo em comissão imediatamente inferior dentre os exercidos. 
§ 2° A aplicação do disposto neste artigo exclui as vantagens previstas no art. 192, bem como a incorporação de que trata o art. 62, ressalvado o direito de opção'. 
12. Assim, preenchidos os requisitos do caput, poderia o servidor exercer o direito de 'opção' (§ 2º) , escolhendo entre aposentar-se com a remuneração do cargo efetivo somada: (i) aos 'quintos' incorporados (art. 62) ; ou (ii) à gratificação do cargo em comissão ou função comissionada de maior valor. 
13. O dispositivo, entretanto, foi revogado pela Lei nº 9.527/1997, decorrente da MP nº 1.522/1996 e suas reedições. Mas a vantagem nele outorgada já havia sido extinta desde 19.01.1995 pela MP nº 831/1995, convertida na Lei nº 9.624/1998, que em seu art. 7º assim ressalvou: 
'Art. 7º. É assegurado o direito à vantagem de que trata o art. 193 da Lei nº 8.112, de 1990, aos servidores que, até 19 de janeiro de 1995, tenham completado todos os requisitos para obtenção de aposentadoria dentro das normas até então vigentes'. 
14. Aplicando-se as regras de direito intertemporal, o entendimento adequado é de que os requisitos exigidos pelo revogado art. 193, caput, da Lei nº 8.112/1990 devem estar presentes até a data de 18.01.1995, caso contrário, não há qualquer direito à 'opção' pelas vantagens previstas no referido dispositivo legal, pouco importando a data da implementação dos requisitos de aposentadoria ou a data da concessão desta. A lógica é muito simples: havendo revogação da norma jurídica, não há como se falar em produção de efeitos no tempo para atos praticados posteriormente. Esta é, inclusive, a posição reiterada deste Supremo Tribunal Federal (MS 25.697, Rel. Min. Cármen Lúcia; MS 25.638, Rel. Min. Ricardo Lewandowski; MS 27.746-ED, Rel. Min. Dias Toffoli) . Correta, portanto, a premissa firmada pelo Tribunal de Contas no sentido de que, independentemente do momento da concessão da aposentadoria, a vantagem 'opção' somente é devida para as funções exercidas até 18.01.1995, quando a MP nº 831 extinguiu a referida vantagem. 
15. Ressalto que as maiores discussões a respeito da aplicação do art. 193 da Lei nº 8.112/1990 ocorreram não a respeito de gratificações ou vantagens concedidas em momento posterior a sua revogação, senão a respeito de situações em que a implementação dos requisitos da aposentadoria ou a sua concessão teriam ocorrido posteriormente. De qualquer maneira, observando a evolução do entendimento do Tribunal de Contas sobre a possibilidade de incorporação da parcela denominada 'opção' em situações limítrofes (Acórdãos TCU n. 481/1997, 884/2001 e 2.076/2005) , o plenário deste Supremo Tribunal Federal, no julgamento do MS 26.196 (Rel. Min. Ayres Britto) , entendeu que 'o que regula os proventos da inatividade é a lei (e não sua interpretação) vigente ao tempo em que o servidor preencheu os requisitos para a respectiva aposentadoria', sendo inexistente direito adquirido com fundamento em antiga e superada interpretação da lei. [...]
19. Diante do exposto, com base no art. 205 do RI/STF, denego a segurança, revogando a liminar anteriormente concedida. Prejudicado o agravo da União. Custas pela impetrante. Sem honorários (Lei nº 12.016/2009, art. 25, e Súmula 512/STF) ."
8. Na mesma linha, são os seguintes precedentes contemporâneos: MS 37.879/DF, MS 37.934/DF e MS 37.905/DF (decisão liminar) , todos da relatoria do Ministro Nunes Marques, e MS 37.657 MC/DF, da relatoria do Ministro Roberto Barroso (decisão liminar) .
9. No tocante à vantagem dos "quintos", verifico três irregularidades: 
incorporação de valores relativamente a funções exercidas após 8/4/1998 (foi considerado tempo de função exercido até dezembro de 2001) ;
 não observância da ordem cronológica do exercício de funções para fins de incorporação da vantagem;
atualização das parcelas em decorrência de reajuste concedido exclusivamente aos servidores do Senado Federal, em violação ao art. 15 da Lei 9.527/1997 e ao art. 3º da Medida Provisória 2.225-45/2001, que inseriu o art. 62-A na Lei 8.112/1990.
10. Consta do formulário e-Pessoal de pç. 3 (71724/2018) , que foram deferidas as seguintes incorporações:
I) 8/10 de FC 5 (ou 4/5) , relativamente ao seguinte tempo:
1.i) FC 5, exercido de 3/12/1997 a 3/4/2002; 
1.ii) FC 1, exercido de 10/9/1986 a 2/11/1987;
1.iii) FC4, de 3/11/1987 a 12/12/1992.
Tempo total informado: 129 meses
II) 2/10 de FC4 (ou 1/5) , relativamente ao seguinte tempo:
2.i) 14/12/1992 a 2/12/1997.
Tempo total informado: 60 meses e 15 dias.
11. Para melhor compreensão, apresento, na tabela a seguir, como seria a evolução da incorporação de funções pelo servidor, com base na legislação então vigente (Leis 6.732/1979 e 8.911/1994) :
12. Observada a ordem cronológica, teríamos o seguinte quadro de incorporação de funções e atualizações, com base na Lei 8.911/1994:
Incorporação/atualização de "quintos" até 8/4/1998
	Função incorporada/atualizada no período
	Funções exercidas
	Período
	Interstício, incorporação
ou atualização
	Total de "quintos"

		FC 1
	10/09/1986 a 09/09/1987
	Interstício 
	
		FC 1
FC 4 
	10/09/1987 a 02/11/1987
03/11/1987 a 08/09/1988
	Interstício
	
		FC 4
	09/09/1988 a 08/09/1989 
	Interstício 
	
		FC 4
	09/09/1989 a 08/09/1990
	Interstício 
	
		FC 4 
	09/09/1990 a 08/09/1991
	Interstício 
	
	1/5 de FC 4
	FC 4
	09/09/1991 a 07/09/1992
	incorporação
	1/5 de FC 4

	1/5 de FC 4
	FC 4
	08/09/1992 a 07/09/1993 
	incorporação
	2/5 de FC 4

	1/5 de FC 4
	FC 4
	08/09/1993 a 07/09/1994
	incorporação
	3/5 de FC 4

	1/5 de FC 4
	FC 4
	08/09/1994 a 07/09/1995
	incorporação
	4/5 de FC 4

	1/5 de FC 4
	FC 4
	08/09/1995 a 06/09/1996
	incorporação
	5/5 de FC 4

	sem alteração
	FC 4
	07/09/1996 a 06/09/1997
	Sem alteração
	5/5 de FC 4

13. Observo que o tempo posterior a 6/9/1997 somente poderia ser licitamente computado como tempo residual (art. 5º da Lei 9.624/1998, consoante interpretação conferida por este Tribunal pela Decisão 709/2000, rel. Ministro Walton Alencar Rodrigues) e para fins de incorporação de 1/10 de FC 5 (R$ 570,28) em substituição a 1/5 de FC 4 (R$ 732,56) , o que, evidentemente, não seria do interesse do servidor.
14. Caso se admitisse a atualização da vantagem "quintos" até 4/9/2001 - hipótese que se admite tão somente para fins de possível aplicação da modulação adotada pelo Supremo Tribunal Federal no RE 638.115/CE -, a situação do servidor seria a seguinte:
Incorporação/atualização de "quintos" até 4/9/2001
	Função incorporada/atualizada no período
	Funções exercidas
	Período
	Interstício, incorporação
ou atualização
	Total de "quintos"

	1/5 de FC 5
	FC 4
FC 5
	07/09/1997 a 02/12/1997
03/12/1997 a 06/09/1998
	atualização
	4/5 de FC 4
1/5 de FC 5

	1/5 de FC 5
	FC 5
	07/09/1998 a 06/09/1999
	atualização
	3/5 de FC 4
2/5 de FC 5

	1/5 de FC 5
	FC 5
	07/09/1999 a 05/09/2000
	atualização
	2/5 de FC 4
3/5 de FC 5

	nenhuma
	FC 5
	06/09/2000 a 04/09/2001
	sem alteração
	2/5 de FC 4
3/5 de FC 5

15. Veja-se que não seria possível substituir o quarto "quinto" de FC 4, já que, de 6/9/2000 a 4/9/2001, véspera da publicação da Medida Provisória 2.225-45/2001, transcorreram apenas 364 dias e não 365, como seria necessário.
16. Portanto, a despeito de não verificar, neste momento, o suposto desrespeito à ordem cronológica do exercício de funções, o fato é que o interessado não havia cumprido o interstício mínimo de 365 dias para a substituição da quarta parcela de "quinto" de FC 4 por outra de FC 5. 
17. Dessarte, para que fosse possível aplicar a modulação prevista no RE 638.115/CE, deveria o órgão de origem proceder, de imediato, à revisão das parcelas incorporadas, que não poderiam exceder a 2/5 de FC 4 e 3/5 de FC 5.
18. Contudo, a aplicação da modulação não é possível no caso presente, haja vista que, para além das irregularidades narradas, o Senado vem majorando indevidamente o valor das rubricas, com reajustes outros que não os de caráter geral. 
19. Em março de 2017, primeiro mês para o qual este Tribunal dispõe de valores dos contracheques daquele órgão, o sr. Pierre Rocha recebia R$ 5.052,45 a título de incorporação de funções, sob a forma de vantagem pessoal nominalmente identificada (VPNI) . Quando da aposentadoria, em setembro de 2018, esse valor era de R$ 5.295,05. Atualmente, o valor total da vantagem é de R$ 5.533,58.
20. Ora, a Lei 9.527/1997, em seu art. 15, já havia transformado a vantagem dos "quintos" em VPNI, atualizada exclusivamente em virtude das revisões gerais da remuneração dos servidores federais (grifos acrescidos) :
"Art. 15. Fica extinta a incorporação da retribuição pelo exercício de função de direção, chefia ou assessoramento, cargo de provimento em comissão ou de Natureza Especial a que se referem os arts. 3º e 10 da Lei nº 8.911, de 11 de julho de 1994.
§ 1º A importância paga em razão da incorporação a que se refere este artigo passa a constituir, a partir de 11 de novembro de 1997, vantagem pessoal nominalmente identificada, sujeita exclusivamente à atualização decorrente da revisão geral da remuneração dos servidores públicos federais."
21. Não se deve olvidar que poucas e de pequena monta foram as revisões gerais de remuneração do funcionalismo federal concedidas desde a transformação dos valores incorporados em vantagem pessoal pela Lei 9.527/1997. Cito, por exemplo, as Leis 10.331/2001 e 10.697/2003, as quais concederam aumentos de 3,5% e 1%, respectivamente. E, de 2017 até os dias atuais, certamente não houve reajustes gerais para os servidores federais.
22. Nesse sentido, percebe-se claramente que o órgão jurisdicionado tem aplicado os percentuais autorizados de reajuste da remuneração de seus servidores em planos de carreira específicos para atualizar a dita vantagem pessoal, em contrariedade ao disposto na Lei 9.527/1997, aplicável a todos os servidores públicos federais, e ao art. 62-A da Lei 8.112/1990, introduzido pela Medida Provisória 2.225-45/2001, que transformou em VPNI os "quintos" concedidos pela Lei 9.624/1998 - ou seja, as parcelas incorporadas posteriormente a 10/11/1997.
23. Ainda que a rubrica integre a remuneração do cargo efetivo, na qualidade de vantagem pessoal, não poderia ser majorada pelos reajustes dados exclusivamente à categoria, em planos de carreira específicos, uma vez que se trata de vantagem disciplinada exclusivamente no Regime Jurídico Único (art. 62 da Lei 8.112/1990, posteriormente tratado nas Leis 8.911/1994 e 9.527/1997) , aplicável a todos os servidores federais, e cuja alteração somente pode ser feita por lei de iniciativa do Chefe do Poder Executivo.
24. Nessas circunstâncias, entendo que o ato em análise deve ser considerado ilegal, em razão: a) da concessão de vantagem relacionada ao exercício da função de confiança ("opção") , da qual resulta o pagamento de proventos em valores superiores à remuneração do cargo efetivo; b) da incorporação da retribuição de função de confiança em período posterior a 8/4/1998; e c) dos reajustes promovidos indevidamente nos "quintos" incorporados, já que, nos termos da lei, a referida parcela foi convertida em VPNI e só poderia ser reajustada pelas leis que tratam de revisão geral de remuneração dos servidores federais, de iniciativa exclusiva do Chefe do Poder Executivo, nos termos da Constituição Federal.
25. Por fim, proponho a dispensa de devolução dos valores indevidamente recebidos pelo interessado, nos termos do Enunciado 106 da Súmula de Jurisprudência desta Corte.

Ante o exposto, VOTO por que seja adotada a deliberação que ora submeto à apreciação deste Colegiado.
TCU, Sala das Sessões, em 9 de novembro de 2021.
BENJAMIN ZYMLER 
Relator